臺灣高等法院臺南分院刑事判決　　　　 94年度上易字第575號
　上　訴　人
　即　自訴人　甲○○
　自訴代理人　徐朝琴　律師
　被　　　告　乙○○
上列上訴人因自訴被告偽造文書案件，不服臺灣臺南地方法院94
年度簡上字第140號中華民國94年10月12日第一審判決，提起上
訴，本院判決如下：
    主  文
上訴駁回。
    事  實
一、乙○○於民國（下同）89年間，任職於臺南縣永康市○○○
    路839號彰化商業銀行永康分行（以下稱彰化銀行永康分行
    ），擔任櫃臺職務，負責辦理開戶、存款及提款業務，為從
    事業務之人，明知該行規定：開戶程序必須由本人親自辦理
    ；如由代理人代理本人開戶時，應出具本人之委託書，並核
    驗代理人身分，另應於「備註欄」註明代理人之身分證字號
    等資料，開戶完妥後，須將「委任開戶憑單」逕寄本人。惟
    因客戶劉金蓮（另案通緝）向其謊稱為舅舅甲○○開戶，並
    持甲○○之身分證件及印章取信乙○○，乙○○遂通融劉金
    蓮在未出具甲○○委託書之情況下，准由劉金蓮代為辦理甲
    ○○之開戶資料。遂由劉金蓮即在該行『業務往來申請書、
    印鑑卡暨顧客資料卡』、『存款相關服務性業務申請/約定
    書』上，偽造「甲○○」之印文及署押後，持向乙○○所在
    之櫃臺辦理開戶。乙○○明知前揭開戶程序並非甲○○本人
    親自辦理，竟違反該行業務處理程序之規定，於89年12月6
    日在劉金蓮未出具甲○○委託書之情況下，仍在『業務往來
    申請書、印鑑卡暨顧客資料卡』之「經辦」欄位、『存款相
    關服務性業務申請/約定書』之「驗印」欄位，蓋上乙○○
    之戳章各一枚，以資證明係甲○○本人親自辦理開戶之不實
    事項，據以向該行表示係甲○○本人親自開戶，致使該行不
    知情之襄理蕭漢和（業經原審法院駁回自訴確定）用印表示
    准予開戶，並使該行不知情之操作員吳富清（業經原審法院
    駁回自訴確定）將上開甲○○之資料登載於該行開戶業務文
    書上，而給予該行之0000-00-00000-0-0號帳號，足以生損
    害於甲○○本人及彰化銀行永康分行對於存款戶管理之正確
    性。嗣因甲○○遭劉金蓮偽造國泰人壽保險要保單予以貸款
    ，並將保單貸款共計新臺幣（下同）十九萬八千元陸續匯入
    上開帳戶並領取一空，甲○○始知上情。
二、案經自訴人提起自訴。
    理  由
一、訊據被告乙○○對上開事實均自白承認，惟辯稱：伊曾要求
    劉金蓮事後要補提甲○○之委託書，嗣因業務繁忙就忘記了
    ，伊雖有業務疏失，但並非故意犯罪等語。
二、惟查依彰化銀行永康分行之業務處理程序規定：「個人申請
    開設活期存款、活期儲蓄存款帳戶，倘本人無法親自辦理開
    戶手續時，得使用委任書」、「各營業單位於受理委任開戶
    時，應核驗代理人身分，另應於「備註欄」註明其任職單位
    名稱、職稱及身分證字號等資料，開戶完妥後，須將「委任
    開戶憑單」逕寄本人，有該行之業務處理程序影本附卷可查
    （附於原審卷第97之6頁)，被告自承為彰化銀行永康分行之
    職員，負責辦理開戶、存款及提款業務，對上開開戶程序之
    作業規定，自應知之甚詳，竟仍在劉金蓮未出具自訴人甲○
    ○委託書的情況下，允許劉金蓮以甲○○之名義開戶，並在
    其承辦之業務文書上蓋印戳章，表明係甲○○本人開戶之不
    實事項等情，核與告訴人甲○○之指述情節相符，並有彰化
    銀行永康分行『業務往來申請書、印鑑卡暨顧客資料卡』、
    『存款相關服務性業務申請/約定書』、國泰人壽保險股份
    有限公司之要保書、甲○○前揭帳戶存款交易明細表、甲○
    ○帳戶存款收付明細表、法務部調查局93年7月20日調科貳
    字第09300242980號鑑定通知書一份附卷可稽 (附於原審卷
    第17頁至第33頁、第48頁至第55頁、第79頁)。是被告業務
    登載不實之犯行，足以認定。
三、至於被告辯稱伊僅係業務疏失，並無故意云云。然刑法上所
    謂故意，只要行為人明知為不實之事項，仍登載於其職務上
    所掌之文書即為已足，至於其登載不實，究竟是出於惡意抑
    或方便行事，則非所問。故被告允許劉金蓮以甲○○名義辦
    理開戶，雖僅係出於通融及便宜行事之心態，然其既知非甲
    ○○本人親自開戶，竟未依該行作業程序規定，要求劉金蓮
    出具甲○○之委託書，亦未於「備註欄」註明代理人劉金蓮
    之身分證字號等資料，更未在開戶完妥後，將「委任開戶憑
    單」寄交甲○○本人，反逕自在其承辦之開戶文件上蓋戳，
    表示該份開戶文件是甲○○本人親自辦理。則其所為，已合
    於業務登載不實之故意及犯行。是被告辯稱並無故意，顯係
    卸責之詞，不足採信，犯行應可認定。
四、查彰化銀行永康分行於89年12月6日，已改制為民營，當時
    政府持股比例佔總數百分之25.40，已非公務機關，被告亦
    非公務員，有該行94年12月6日彰永康字第2265號函附卷可
    按，則被告明知為不實之事項而登載於其業務文書上，自足
    以生損害於甲○○本人及彰化銀行永康分行對於存款戶管理
    之正確性，核其所為，係犯刑法第215條業務登載不實罪。
五、原審以被告罪證明確，適用刑法第215條、第41條第1項前段
    ，罰金罰鍰提高標準條例第1條前段、第2條，並審酌被告於
    本案雖未遵守開戶作業程序，善盡審核之責，致劉金蓮有機
    可趁而盜領款項，然審酌被告且係出於通融及便宜行事之心
    態，事後亦坦承犯行，惡性非重等一切情狀，量處有期徒刑
    三月，並諭知如易科罰金以三百元折算一日，認事用法俱無
    不合，量刑亦稱妥適，自訴人上訴意旨，指摘原審量刑過輕
    ，並無可取，為無理由，應予駁回。
六、據上論斷，應依刑事訴訟法第368條，判決如主文。
中　　華　　民　　國　　94　　年　　12　　月　　29 　日
                  刑事第五庭    審判長法　官 楊明章
                                      法　官 吳森豐
                                      法　官 戴勝利
以上正本證明與原本無異。
不得上訴。
　　　　　　　　　　　　　　　　　　　書記官 李珍鳳
中　　華　　民　　國　　94　　年　　12　　月　　30 　日
附錄：本判決論罪科刑法條：
刑法第215條：從事業務之人，明知為不實之事項，而登載於其
             業務上作成之文書，足以生損害於公眾或他人者
             ，處三年以下有期徒刑、拘役或五百元以下罰金
             。
